臺灣彰化地方法院民事判決　100年度勞訴字第4號
原　　　告　鐘政男
訴訟代理人　陳銘傑律師
被　　　告　彰化縣員林鎮農會
法定代理人　張永府
訴訟代理人　劉淑華律師
上列當事人間請求確認僱傭關係存在事件，經本院於民國100年6
月30日言詞辯論終結，茲判決如下：
    主      文
原告之訴駁回。
訴訟費用由原告負擔。
    事實及
    事實及理由
一、按訴狀送達後，原告不得將原訴變更或追加他訴。但請求之
    基礎事實同一者或擴張或減縮應受判決事項之聲明者，不在
    此限，民事訴訟法第255條第1項第2、3款定有明文。本件原
    告原起訴主張：確認原告與被告間僱傭契約關係存在；被告
    應給付原告新台幣（下同）96,820元及自起訴狀繕本送達翌
    日起至清償日止按年息5%計算之利息；訴訟費用由被告負擔
    。嗣於訴訟進行中，將聲明變更為：確認原告與被告間僱傭
    契約關係存在；被告應給付原告32,273元，及自變更聲明狀
    送達之翌日起至清償日止，按年息5%計算之利息；被告應自
    民國99年12月1日起，至原告復職之日止，按月給付原告48,
    410元及自各期應給付日之翌日起至清償日止，按年息5%計
    算之利息；訴訟費用由被告負擔。原告上開訴之變更，核屬
    擴張應受判決事項之聲明，應予准許。
二、原告起訴主張：
    原告自民國79年起，受僱任職於被告，至99年11月11日止，
    服務已逾20餘年，原告任職期間努力工作，從無懈怠，10年
    間由10等9級辦事員升至7等9級代理信用部主任。90年間因
    前任總幹事個人行為不當致被告嚴重受創，原告受90餘位同
    事之連署登記為被告第14屆總幹事候聘人，然原告因資格不
    符無法參選，遂由被告現任總幹事黃登豐候聘，因支持原告
    之理事不願聘任黃登豐，導致黃登豐對原告心生怨懟。自黃
    登豐候聘為被告農會之總幹事後即極力排擠原告，將原告由
    農會本部主管外派至分部擔任辦事員。94年間原告再度登記
    被告第15屆總幹事候聘人與時任總幹事之黃登豐競選候聘，
    因競爭激烈導致原告敗選後再度受總幹事黃登豐挾怨報復，
    黃登豐以其為總幹事握有員工之獎懲考核大權之身分（按農
    會人事管理辦法第41條規定農會員工之考核獎懲由總幹事為
    之），原告自94年起之考績迄今均為丙等；原告亦曾以高職
    等之身分被派至門口當任接待員，極盡羞辱原告。原告因家
    庭上有老母下有子女亟待照顧，家計全需仰賴原告之工作薪
    資，不得不為五斗米折腰，忍辱負重以求溫飽，在此困境下
    原告工作更加競競業業唯恐動輒得咎。然黃登豐仍極盡其能
    事檢視原告之種種行為，99年10月28日竟利用其為被告人事
    評議小組召集人之身分，透過該評議小組以「原告於93年
    間涉犯背信罪之事由。原告參加彰化縣各級農會員工在職
    訓練，簽到後無故離席未參加講習。原告涉向分部往來客
    戶借款，造成客戶有存款安全性之疑慮與恐懼，對農會造成
    負面影響等」為由，分別記原告大過1次，總計3大過，並於
    同日命原告自同年10月29日起至11月10日止為非志願性休假
    。原告對於上開懲戒案不服依法申請復議，被告仍維持原懲
    戒案，並以原告符合農會人事管理辦法第48條第3項「同一
    年度記大過兩次」之規定將原告解聘，並自同年11月11日起
    生效。惟被告對原告所為之懲戒均不符合農會人事管理辦法
    第47條之規定及員林鎮農會員工獎懲要點之懲戒事由。今爰
    請求被告自非法解雇之日起至原告復職日止按月給付原告每
    月薪資48,410元。又原告係99年11月11日遭非法解雇，故99
    年11月之薪資依比例計算為32,273元（計算式：48410÷30
    ×20＝32273.33）。為此依法提起本訴，並聲明：確認原告
    與被告間僱傭契約關係存在；被告應給付原告32,273元，及
    自變更聲明狀送達之翌日起至清償日止，按年息5%計算之利
    息；被告應自99年12月1日起至原告復職之日止，按月給付
    原告48,410元及自各期應給付日之翌日起至清償日止，按年
    息5%計算之利息；訴訟費用由被告負擔。
三、原告對被告抗辯之陳述：
  (1)關於東山分部客戶申訴查訪紀錄，此部分為95年間所生之事
    實，與本件99年度之懲戒無關。另原告不否認於需款頗急時
    曾向客戶借款，然被告所提之百果山分部客戶申訴查訪紀錄
    部分與事實不符，且有誇大之嫌，原告澄清如下：
    張曹換部分
      原告對於曾向張曹換借過錢之事實不爭執，然查訪紀錄記
      載原告利用張曹換老人家來會洽公為其服務，向其借錢，
      此與事實不符。張曹換本身為獨居之老婦人，其並未在百
      果山分部洽公，其常在百果山分部前之公車站牌等候公車
      欲進員林市區辦事情，因其年紀較大原告有時要進市區會
      順便載張老太太進市區，兩人始因此認識，亦因此情誼張
      曹換方會借錢予原告。原告向其借錢有借有還，最後一次
      去其住處欲還款時其均不在，事後原告才知其因生病上台
      北就醫，張曹換之子張永芳曾找原告催討借款，原告僅向
      其表示錢是向其母親所借希望歸還其母親抑或請其聯繫其
      母親由原告確認張曹換之真意，因此導致張永芳誤以為不
      歸還，兩造實有誤會。原告事後確認張曹換確有授權予張
      永芳後即還款。原告並未利用職務之便向其借錢。
    林松源部分
      借錢時間為93、94年間借款乙次金額5,000元，且亦已清
      償，此應與本件99年度之懲戒無關。
    曹秀枝部分
      其並未借錢予原告，對其而言原告向其借錢並未影響其對
      被告之觀感，是此應與本件99年度之懲戒無關。
    黃家盛部分
      其並非當事人，其僅轉述他人之說法。又轉述黃文里之說
      詞為原告屢次向其借錢，此與黃文里本人之說法原告向其
      借2萬元有所出入，其所言均為傳聞，顯不可信。
    楊永盛部分
      原告不否認曾向其借錢，然其並未借給原告，原告亦未利
      用職務之便向其借錢。
    黃文里部分
      原告不否認曾向其借錢，然其並未借給原告，原告亦未利
      用職務之便向其借錢。
    張榮隆部分
      原告對此人並無印象，應無向此人借過錢。又原告係96年
      才至百果山分部任職，其稱是被告至百果山分部時才認識
      原告，然卻又稱是4、5年前原告向其借錢，其所述顯有矛
      盾。
    張煥裕部分
      此人所言與事實不符，原告與張煥裕此人本身即有對外放
      款賺取利息，原告會向其借款亦因其曾表示若有需要可向
      其周轉，其稱與原告不認識，顯與事實不符，又此查訪紀
      錄無其簽名，原告否認其真正。
    江耀恓部分
      原告雖曾向其借錢，然其並未借給原告，原告並未利用職
      務之便向其借錢。
    吳立夫部分
      借錢時間為96年間借款乙次金額3萬元，且亦已清償，此
      應與本件99年度之懲戒無關。且原告並未利用職務之便向
      其借錢。
    張永森部分
      查訪對象並非當事人，亦無其簽名，原告否認其真正。
    張徽澤部分
      原告雖曾向其借錢，然其並未借給原告，原告並未利用職
      務之便向其借錢。
    綜上，原告因家計因素而與客戶間有私人借貸關係，然此均
    未涉公務亦未利用職務之便向客戶借錢。被告為金融機構，
    原告之舉並未危害任何金融秩序，亦未因借貸而導致借款人
    到被告營業所抗議影響被告。上開張曹換之子向被告申訴純
    係出於誤會，原告確認其確得到張曹換授權後即還款，然此
    卻成為有心人士以此達整肅之目的，是若以被告上開制式化
    之問題及少數客戶主觀認為原告有損被告之名譽，原告深感
    無奈與不平。另，若原告之舉造成客戶之疑慮，被告對此卻
    從未對原告為任何懲戒，95年迄今原告未因此被依員工獎懲
    要點被申誡或記過，被告逕為記大過之懲戒，其懲戒不僅未
    符合員林鎮農會員工獎懲要點之規定，亦有違懲戒相當性原
    則及最後手段性原則。
  (2)關於被告以原告參加員工在職訓練，簽到後無故離席未參加
    講習為記將原告記大過懲戒，原告補充陳述如下：
    對於證人劉興舍及羅松權證言之意見
      被告100年3月24日答辯續狀以原告在一樓門口簽到之後，
      並未進入二樓演藝廳參加講習。因原告並未於員林鎮農會
      之指定座位入座，總幹事黃登豐與劉興善及羅松權分頭找
      尋原告，遍尋不著，才確定原告無故中途離席…云云，而
      請求傳喚證人劉興舍及羅松權欲證明上開事實，惟由劉興
      舍之證言：「（法官問：是否有上課？）在會場規定座位
      席次沒有看到原告鐘政男，僅中午發便當時有看到他。」
      、「（法官問：你有特別去找原告鐘政男？）原告鐘政男
      沒有在規定的座位上，但是否有在會場的其他座位上我並
      沒有特別的去尋找。」。羅松權之證言「（法官問：你有
      刻意去找原告？）總幹事有派我去外面看，我沒看到原告
      。」、「（法官問：會場裡面是否有找？）總幹事派我去
      外面找，而會場裡面我沒有找。」；而原告於證人劉興舍
      作證完表示意見稱：「我當時到會場的時候，並沒有排位
      置，只有劃分區塊而已，而我比較晚到，所以我坐在比較
      後面的地方…」。由上證人及原告所述，證人劉興舍於中
      午發便當還看到原告，顯見並無被告所述原告在1樓門口
      簽到之後，並未進入2樓演藝廳參加講習。另證人亦都表
      示在規定之座位上沒看到原告，但是否有在會場的其他座
      位上並沒有特別去找，是其無法證明原告並沒又在會場上
      課。又原告因小孩該日上午有課後輔導課程需原告接送，
      原告無法趕上統一出發時間，故事先向會務股長即劉興
      舍報備後自行開車前往，因未與同事同時到達，故到會
      場時看後方有座位就先就坐。再參上開證人劉興舍證述中
      午發便當時有看到原告，可見因中午休息證人方會看到原
      告。末參當日在職訓練之課程表下午課程時間是13：30～
      16 ：30，下午僅一堂課長達3小時時間均未休息，原告坐
      在後面的位置，而證人並未在會場內找尋原告方會誤原告
      提前離席。
    被告並未每次員工在職訓練課程都會簽退
      彰化縣農會每年均會辦理各級農會員工在職訓練，被告並
      非每次在職訓練課程都會簽退，原告印象所及97年度及98
      年度均在員林演藝廳辦理，該二次均未有簽退之要求，是
      99年度要簽退亦是臨時決定，此由被告所提出之簽到簽退
      簿，簽退簿係由簽到簿臨時所修改，蓋若原本即需簽退則
      負責教育訓練之會務股即會預先準備好簽退簿，毋庸另行
      修改。原告因自行坐在後方座位無法預見要簽退，下課後
      亦因係自行開車前往便自行離開，被告根本不知要簽退之
      事。
    原告是否參與教育訓練不應以形式之簽退簿認定
      原告僅因自行開車前往未坐在規定之座位上而疏未簽退，
      原告確實未事先離席。因該日下午課程時間長達3小時中
      間無休息時間，原告約於下午3點半自行離開會場到外面
      透透氣，因此還與員林農會之同事賴耕源與彰化農會員工
      巫宗佑在涼亭下聊天，約下午4點再進入會場。此部分有
      賴耕源及巫宗佑可證，惟賴耕源現為被告之員工其立場難
      為，此由其第1次經傳訊未到庭，第2次傳訊因鈞院開庭通
      知記載未到庭得處罰3萬元，方才到庭。然其當庭亦表示
      不要作證好了，顯見其內心之煎熬，原告能體諒其於被告
      處工作，立場難為遂捨棄傳訊。現聲請傳喚巫宗佑，原告
      亦無法擔保其會到庭，畢竟其也在農會系統工作亦恐因受
      壓力而懼出庭。是從上開證人所述，並無法證明原告提前
      離席，原告是否參與教育訓練不應以形式之簽退簿認定之
      。
四、被告則以：
  (1)原告於79年間到職，自87年4月1日起至89年1月8日止擔任被
    告農會信用部代理主任，負責存放款業務之審核、督導。詎
    料，原告竟違背其任務，利用職務上機會，與訴外人游坤勝
    、林豐振共同連續不法侵害被告之利益，不當塗銷抵押權之
    方式，造成被告重大損害。原告共同連續背信罪，業經貴院
    90年度易字第85號刑事判決、台灣高等法院台中分院90年度
    上訴字第1782號刑事判決確定在案。原告應賠償被告10,287
    ,480 元及自90年12月15日起至清償日止按年息5%計算之利
    息，亦經台灣高等法院台中分院96年度重訴更(一)字第1號民
    事判決，於99年4月20日判決確定在案。被告於99年07月間
    依強制執行程序查封原告之薪津3分之1。
  (2)原告又於95年間於東山分部任職期間，利用職務上機會，知
    悉客戶之存款金額及其聯絡電話或住址，連續向存款客戶要
    求借款，被告查訪14位客戶確認後，經原告切結清償借款，
    保證以後決不再犯。詎料，自99年間起，原告於百果山分部
    任職期間，又陸續有好幾位存款客戶抱怨投訴，原告要求借
    款造成存款客戶不安，或積欠存款客戶借款，遲遲不還，造
    成存款客戶之恐慌，嚴重危害被告之信用及客戶存款機密與
    安全。經被告查訪12名客戶調查屬實，原告亦坦承不諱，此
    有查訪紀錄為憑。
  (3)彰化縣農會於99年09月25日舉辦「彰化縣各級農會員工在職
    訓練」，當日原告自行開車前往二林鎮圖書館，在1樓門口
    簽到之後，並未進入2樓演藝廳參加講習。因原告並未於員
    林鎮農會之指定座位入座，總幹事黃登豐與副主任劉興舍及
    職員羅松權分頭找尋原告，遍尋不著，才確定原告無故中途
    離席。原告僅於簽到簿簽名，並未於簽退簿簽名。又被告所
    屬員工於每週二上午之晨間運動，原告未曾參加。被告所屬
    員工考核計分方式為：召募放款占40%、促銷商品占20%
    、汽機車強制險占20%、勤惰及主管業務考核各占10%。
    惟原告各項之業績考核幾乎毫無作為，態度不佳，屢勸不聽
    。97年度考核結果總積分32.8、98年度考核結果總積分33.1
    ，連續2年均為最後1名，此有97、98年度員工考核表為證。
    原告業務上表現不佳，並有不適任工作之情事，乃於99年02
    月06日降調擔任禮儀員2個月，嗣於99年04月23日調東山分
    部擔任櫃檯職員。
  (4)原告之起訴狀指稱係因選舉恩怨云云，均非事實。被告所屬
    員工獎懲考核係以業績為定奪，原告之業績不佳，因此考績
    均為丙等，自不得遷怒他人。又人事評議小組除總幹事之外
    ，另有委員7人，依農會人事管理辦法及員工獎懲要點之規
    定決議行之。於99年度第6次人事評議小組會議，對原告之
    前開行為評議後，記大過3次，申誡2次。原告申請復議，於
    99年度第7次人事評議小組會議，維持原決議。此有上開人
    事評議小組會議記錄為證。依員工獎懲要點之規定，同一年
    度記大過2次，應予解聘或解僱。被告依上開規定通知原告
    ，應予解聘，兩造間僱傭關係已消滅。本件原告之訴，顯無
    理由，應予駁回等語，資為抗辯，並聲明：原告之訴駁回；
    訴訟費用由原告負擔。
五、法院之判斷：
  (1)原告主張其受僱於被告，被告人事評議小組於99年10月28日
    以「原告於93年間涉犯背信罪之事由。原告參加彰化縣
    各級農會員工在職訓練，簽到後無故離席未參加講習。原
    告涉向分部往來客戶借款，造成客戶有存款安全性之疑慮與
    恐懼，對農會造成負面影響等」為由，分別記大過1次，總
    計3大過，並依農會人事管理辦法第48條第3項「同一年度記
    大過兩次」之規定將其解聘之事實，為被告所不爭執，堪信
    為真實。
  (2)原告主張被告違法解僱原告，惟此為被告所否認，並以上揭
    情詞置辯，則本件應審究者厥為被告以「同一年度記大過兩
    次」為由解僱原告，是否合法，茲分述如下：
    原告於93年間涉犯背信罪之事由
      經查，原告執行職務涉犯偽造文書罪，被告提起刑事附帶
      民事訴訟，請求損害賠償，經臺灣高等法院臺中分院以96
      年度重訴更(一)字第1號判決：「被告鐘政男應給付原告新
      台幣壹仟零貳拾捌萬柒仟肆佰捌拾元及自中華民國90年12
      月15日起，至清償日止，按年息百分之五計算之利息，並
      應與本院前審判決被告游坤勝負連帶給付責任。」，該判
      決並經最高法院於99年4月8日以99台上字第596號裁定駁
      回上訴而確定，此有被告提出之判決書暨確定證明書影本
      附卷可稽，且為原告所不爭執，堪予認定。是足認原告確
      有背信行為，造成被告逾千萬元之損害，被告因此將原告
      記大過一次，並無不當。
    原告涉向分部往來客戶借款，造成客戶有存款安全性之疑
      慮與恐懼，對農會造成負面影響部分
      經查，被告主張原告向客戶借款，造成客戶疑慮與恐懼，
      業據其提出客戶申訴查訪紀錄為證，原告亦不否認確曾向
      客戶曹秀枝、楊永盛、黃文里、江耀恓、張徽澤等人借款
      ，是堪信被告上開主張為真實。原告雖辯稱此為私人借貸
      ，上開客戶並未借款給原告，原告並非利用職務之便云云
      。惟查原告所商借金額不過2、3萬元，上開農會客戶既未
      應允借款與原告，顯見與原告並無甚私誼，則原告向農會
      客戶多人要求借貸此舉，自足以造成客戶有存款安全性之
      疑慮，被告因此將原告記大過一次，亦無不當之處。
  (3)綜上，被告依農會人事管理辦法及員工獎懲要點之規定，以
    「同一年度記大過兩次」為由解僱原告，依法應屬有據。從
    而，原告提起本件請求確認僱傭關係存在並給付工資之訴，
    即無理由，應予駁回。
六、本件事證已臻明確，兩造其餘之攻擊防禦方法，核與判決結
    果不生影響，爰毋庸一一論述。
七、訴訟費用負擔之依據：民事訴訟法第78條。
中    華    民    國   100    年    7     月    14    日
                  民事第二庭    法  官  施錫揮
以上正本係照原本作成。
如對判決上訴，應於判決送達後20日內向本院提出上訴狀。如委
任律師提起上訴者，應一併繳納上訴審裁判費。
中    華    民    國   100    年    7     月    14    日
                                書記官  梁高賓